臺灣高等法院刑事判決　　　　　　　　　　　　　　九十年度上訴字第三三五二號
　　上　訴　人
　　即　被　告　甲○○
右上訴人因偽造文書等案件，不服臺灣板橋地方法院八十九年度訴字第一六０一號，
中華民國九十年八月八日第一審判決（起訴案號：臺灣板橋地方法院檢察署八十九年
度偵字第八二八八號），提起上訴，本院判決如左：
    主  文
原判決撤銷。
甲○○無罪。
    理  由
一、檢察官起訴意旨略以：甲○○於民國八十七年十月間，冒稱「陳遠志」名義遊說
    丁○○同意加入其設於台北縣永和市○○路一七八號之「大地資訊研究中心」成
    為會員，並於同年十月十九日前往丁○○住處提供所謂「風水調整計劃」服務，
    而收取丁○○會費新台幣 (下同) 四萬二千元後，經丁○○要求提供收據，甲○
    ○乃於八十七年十一月九日在「大地資訊研究中心」出具「大地資訊研究中心」
    「甲○○」印文名義之會員證明書，除已先行蓋用其所使用之化名「黃子晉」印
    文外，竟於該會員證明書收款人名下方偽簽「陳遠志」署押一枚，並將該會員證
    明書交予丁○○收執而行使之，足以生損害於名為「陳遠志」者，因認甲○○涉
    犯刑法第二百十七條第一項之偽造署押罪嫌 (甲○○被訴詐欺部分，經原審判決
    無罪確定，檢察官另認被告偽造「黃子晉」印文製作前開會員證明書，而認甲○
    ○另涉犯刑法第二百十六條、第二百十條行使偽造私文書罪部分，業經原審不另
    為無罪之諭知，檢察官就此部分未提起上訴)。
二、按犯罪事實應依證據認定之，無證據不得推定其犯罪事實；不能證明被告犯罪者
    ，應諭知無罪之判決。刑事訴訟法第一百五十四條、第三百零一條第一項分別定
    有明文。又刑事訴訟上證明之資料，無論其為直接證據或間接證據，均須達於通
    常一般之人均不致於有所懷疑，而得確信其為真實之程度，始得據為有罪之認定
    ，若其關於被告是否犯罪之證明未能達此程度，而有合理性懷疑之存在，致使無
    從形成有罪之確信，根據「罪證有疑、利於被告」之證據法則，即不得遽為不利
    被告之認定，最高法院著有七十六年度台上字第四九八六號判例意旨可資參照。
    另按署名，僅以證明其主體之同一性為已足，並不以簽署戶籍登記之姓名為必要
    ，即用化名、代名、筆名或僅簽名字均無不可，因之行為人如以偏名為法律行為
    時，苟其偏名，係行之多年，且為社會上多數人所知，則該偏名已足以證明其主
    體之同一性，該行為人即無偽造他人名義之犯意，有最高法院九十年度台上字第
    三四三六號、九十年度台上字第六三三二號判決意旨可資參照。
三、檢察官認上訴人即被告甲○○涉犯刑法第二百十七條第一項偽造署押之罪，係以
    被害人丁○○之指訴、「陳遠志」之名片及由被告偽簽「陳遠志」署押之會員明
    書為論據。訊據被告堅決否認有何偽造署押犯行，辯稱：「陳遠志」係被告從事
    風水業務之別名，其在簽署「陳遠志」之名時，主觀上並無偽造他人署押之犯意
    。且其以「陳遠志」之名從事業務，行之有年，告訴人自始自終即知被告名喚「
    陳遠志」，主體之同一性並無認知錯誤。又「陳遠志」係其別名，實際上並無其
    人，而前開會員證明書係以「大地資訊研究中心」為受款之當事人，用以證明持
    有者得行使會員之一切權利，與實際上何人代為受款並無影響，因「陳遠志」僅
    係代為受款而已，自無對「陳遠志」發生任何損害之可能等語。
四、經查：
    (一)被告確係對外自稱「陳遠志」，以「陳遠志」之名從事社會活動多年，有被告
      提出之「陳遠志」名片、八十六年二月二十八日聯合晚報廣告組寄予被告之限
      時掛號信信封、聯合晚報廣告費收據、八十七年十二月二十一日「心意廣告」
      寄予被告之掛號信信封、聯合報分類廣告費收據附卷可查，並經證人即案發時
      任職「心意廣告」之乙○○到庭證稱：有一位自稱為陳遠志者代表大地時空生
      活顧問研究中心來登廣告，其曾以電話與陳遠志聯絡過，卷附之收據及信件都
      是心意廣告公司寄出無訛等語 (見本院九十一年三月一日訊問筆錄) 。堪認本
      案告訴人所指被告以「陳遠志」之名，簽署會員證明書時間之前後，被告均曾
      以「陳遠志」之名，從事社會活動多年，並非為冒用「陳遠志」之名而臨時編
      造。
    (二)本院函請「大地資訊研究中心」所在轄區之警察單位，就「大地資訊研究中心
      」營業情形及被告有無以「陳遠志」名義從事社會活動之情形，進行查訪，得
      知位於臺北縣永和市○○路一七八號之「大地資訊研究中心」確有從事商業活
      動，負責人即為被告，經查訪鄰居，發現「陳遠志」與被告係同一人，被告與
      客戶接洽時均自稱陳遠志，有臺北縣政府警察局永和分局九十一年一月十八日
      北警永刑育字第九一０００００五九號函在卷可憑。證人即被告鄰居丙○○亦
      到庭證稱「陳遠志」這個名字很早就有了，伊有看過傳單，伊亦知道被告幫他
      人算命，已經很久的時間 (見本院九十一年三月七日訊問筆錄)等語，益見「
      陳遠志」確係被告行之多年之別名。
    (三)告訴人雖指訴被告「捏造」「陳遠志」之名，鼓吹其加入「大地資訊研究中心
      」成為會員，並簽署會員證明書。然因被告本於日常生活中以此別名從事社會
      活動，自無從認被告係憑空虛捏「陳遠志」之署名，而簽署會員證明書，是尚
      難僅執告訴人指訴為被告不利之認定。
    (四)我國刑事訴訟制度業已修正為以當事人進行主義為主，職權進行主義為輔，檢
      察官立於原告之地位，其對於被告之犯罪事實，本負有實質舉證之義務，且刑
      事被告原無自證無罪之義務，其在訴訟上所為之辯解，只須達於對起訴事證提
      出合理質疑之程度為已足，檢察官如對被告所舉反證仍有爭執，即應依照刑事
      訴訟法第一百六十一條規定，自負實質舉證及說服之責任，本案被告已提出如
      上答辯，檢察官所舉證據尚未足使法院產生有罪之心證，自屬不能證明被告犯
      罪。
五、綜上，依前開卷證，已足以證明被告及「陳遠志」之主體性確屬同一，則被告以
    「陳遠志」之名簽署會員證明書，自難謂有偽造署押之犯意。本案查無積極事證
    ，足認被告有何偽造署押犯行，應認不能證明被告犯罪。原審未予詳查，遽為論
    罪科刑之判決，尚有未當，被告上訴否認犯罪，為有理由，應由本院將原判決撤
    銷，並另為諭知被告無罪之判決。
據上論斷，應依刑事訴訟法第三百六十九條第一項前段、第三百六十四條、第三百零
一條第一項，判決如主文。
本案經檢察官謝英民到庭執行職務。
中      華      民      國      九十一      年      四    月  二十五    日
                              臺灣高等法院刑事第五庭
                                  審判長法  官  曾  德  水
                                        法  官  趙  功  恆
                                        法  官  蘇  素  娥
右正本證明與原本無異。
不得上訴。
（檢察官就原審認定被告行使偽造文書無罪部分未據上訴，本件上訴之範圍為被告涉
犯之刑法第二百十七條第一項偽造署押罪）
                                        書記官  葉  國  乾
中      華      民      國      九十一      年      四    月  二十五    日
